ACORDAO-COMPLETO-2584825

ACÓRDÃO 3528/2023 ATA 13/2023 - PRIMEIRA CÂMARA

VISTOS, relatados e discutidos estes autos de embargos de declaração opostos pelo Sr. Derivaldo Romão dos Santos ao Acórdão 1260/2023-TCU-Primeira Câmara,
ACORDAM os Ministros do Tribunal de Contas da União, reunidos em sessão da Primeira Câmara, diante das razões expostas pelo Relator, em:
9.1. não conhecer dos presentes embargos de declaração, em face do não preenchimento dos requisitos de admissibilidade previstos no art. 34, caput, da Lei 8.443/1992;
9.2. dar ciência desta deliberação ao embargante, à Prefeitura e à Câmara Municipal de Pedras de Fogo/PB e à Procuradoria da República no Estado da Paraíba.

Embargos de declaração opostos pelo Sr. Derivaldo Romão dos Santos ao Acórdão 1.260/2020-1ª Câmara

Primeira Câmara

Município de Pedras de Fogo - PB e Fundo Nacional de Desenvolvimento da Educação.

3. Responsáveis/Recorrentes:
3.1. Responsáveis: Derivaldo Romão dos Santos (XXX.164.214-XX); Maria Clarice Ribeiro Borba (XXX.282.104-XX); Prefeitura Municipal de Pedras de Fogo - PB (09.072.455/0001-97).
3.2. Recorrente: Derivaldo Romão dos Santos (XXX.164.214-XX).

13.1. Ministros presentes: Walton Alencar Rodrigues (Presidente), Benjamin Zymler (Relator), Jorge Oliveira e Jhonatan de Jesus.
13.2. Ministro-Substituto presente: Weder de Oliveira.

BENJAMIN ZYMLER

Ministro Benjamin Zymler.

Cuidam os autos de embargos de declaração opostos pelo Sr. Derivaldo Romão dos Santos ao Acórdão 1260/2023-TCU-Primeira Câmara.
2.	O presente feito trata, originalmente, de tomada de contas especial instaurada pelo Fundo Nacional de Desenvolvimento da Educação (FNDE) , tendo em vista a omissão no dever de prestar contas quanto aos recursos repassados ao Município de Pedras de Fogo/PB, por força do Convênio 700113/2008, celebrado no âmbito do Programa Nacional de Reestruturação e Aparelhagem da Rede Escolar Pública de Educação Infantil (Proinfância) , cujo objeto era a construção de unidade de educação infantil.
3.	Para a consecução da avença foi previsto o aporte de R$ 707.070,71, sendo R$ 700.000,00 a cargo da União e o restante correspondendo à contrapartida da municipalidade. Os recursos federais foram repassados por meio de ordem bancária única, em 18/11/2008. 
4.	A vigência do convênio se estendeu até 9/4/2014, após sucessivos termos aditivos.
5.	Ante a ausência da prestação de contas dos recursos em apreço, o FNDE instaurou o devido processo de tomada de contas especial e, ao final, concluiu pela responsabilidade da Sra. Maria Clarice Ribeiro Borba e do Sr. Derivaldo Romão dos Santos, prefeitos municipais de Pedras de Fogo/PB, nos períodos de 2005 a 2012 e de 2013 a 2020, respectivamente, pelo prejuízo equivalente ao valor total repassado à municipalidade.
6.	Submetidos os autos ao descortino desta Corte de Contas e após o saneamento dos autos, determinei a realização das seguintes medidas processuais:
6.1.	Citação da Sra. Maria Clarice Ribeiro Borba e do Sr. Derivaldo Romão dos Santos, tendo em vista a "não consecução finalidades pactuadas no Convênio 700113/2008, tendo por objeto a construção de uma unidade de educação infantil - projeto do Proinfância, devido ao não cumprimento do cronograma de execução das obras, por parte da primeira responsável, e à não adoção das providências necessárias para a continuidade da avença, por parte do segundo gestor, o que deu causa à perda dos investimentos realizados e ao desperdício de recursos públicos".
6.2.	Audiência do Sr. Derivaldo Romão dos Santos, "em razão do não cumprimento do prazo pactuado para a prestação de contas parcial dos recursos do Convênio 700113/2008, considerando que o término de sua vigência ocorreu em 9/4/2014; que somente em 2017 tomou medidas para o saneamento da irregularidade, a partir da interposição de representação criminal em face da prefeita antecessora; e que somente em 2019 juntou a prestação de contas no sistema de gestão de prestação de contas da autarquia - SiGPC do FNDE".
7.	Cumpridas as medidas processuais, o Tribunal decidiu, por meio do Acórdão 1260/2023-TCU-Primeira Câmara, transcrito no essencial:
"9.1. com fundamento nos arts. 1º, inciso I, 16, inciso III, alíneas "b" e "c", da Lei 8.443/1992, julgar irregulares as contas da Sra. Maria Clarice Ribeiro Borba e do Sr. Derivaldo Romão dos Santos;
9.2. condenar solidariamente os responsáveis designados no subitem anterior ao pagamento das quantias abaixo indicadas, com a incidência dos devidos encargos legais, calculados a partir das datas correspondentes até a do efetivo recolhimento, na forma da legislação em vigor:
	Data
	Valor (R$) 

	10/12/2010
	46.042,13

	26/11/2011
	91.039,05

[...]
9.4. aplicar:
9.4.1. à Sra. Maria Clarice Ribeiro Borba a multa de R$ 26.000,00, com fulcro no art. 57 da Lei 8.443/1992;
9.4.2. ao Sr. Derivaldo Romão dos Santos:
9.4.2.1. a multa de R$ 26.000,00, com fulcro no art. 57 da Lei 8.443/1992;
9.4.2.2. a multa de R$ 8.000,00, com fulcro no art. 58, inciso II, da Lei 8.443/1992;"
8.	Irresignado com essa deliberação, o Sr. Derivaldo Romão dos Santos ingressou com o presente expediente recursal, alegando o seguinte, em apertada síntese:
a)	conforme pesquisa realizada no FNDE, foram celebrados convênios com muitos municípios destinados à construção de escola/creche, sendo que a maioria não conseguiu concluir a obra devido à insuficiência dos recursos; 
b)	para maior segurança e convencimento acerca da insuficiência dos recursos transferidos pelo FNDE, "necessário seria essa Corte solicitar da autarquia informar os municípios que não conseguiram concluir a construção, devendo demonstrar a data e valor liberado, asseguro-lhe que poderá chegar a quase 20 unidades";
c)	o valor estabelecido no presente convênio também não era suficiente para a conclusão do objeto, o que foi agravado pela desvalorização dos recursos, haja vista a paralisação das obras na gestão 2009/2012; esse fato inviabilizou ainda mais a continuidade dos serviços, conforme reconhecido por esta Corte;
d)	ingressou judicialmente contra o gestor antecessor por orientação do FNDE;
e)	consta nos autos prova de que, logo que assumiu o cargo de prefeito, tentou continuar a construção, tendo enviado ofício ao órgão concedente solicitando a prorrogação da vigência; "porém, depois de vários levantamentos da equipe de engenheiros aconselharam não dar sequência, pois, segundo eles, os recursos eram insuficientes para concluir decorrentes da lentidão dos serviços que contribuíram para desvalorização dos recursos disponíveis na conta do convênio"; portanto, não houve demora para atacar e regularizar as pendências junto ao FNDE;
f)	o item 21 do voto comprova o abandono das obras em 2011; todavia, é possível o aproveitamento das bases para continuidade e conclusão das obras da creche, conforme a opinião de diversos técnicos/engenheiros; se "existem garantias de aproveitamento da utilização dos que foi aplicado na gestão anterior para concluir o prédio da Creche, deve-se isentar a antecessora e sucessor"; e
g)	o caso diverge do tratado no Acórdão 5858/2020-TCU-Primeira Câmara, uma vez que, nesse último, tratava-se de uma obra sem possibilidade de aproveitamento dos serviços realizados, além de existir pagamento de serviços não executados; "destarte, não são muitas as semelhanças sobretudo porque os serviços executados no início da construção da Creche são aproveitadas totalmente para continuidade para conclusão".
9.	Com isso, invocando a existência de "jurisprudência onde constam diversos julgamentos regulares decorrentes de obras paradas com aproveitamento dos serviços anteriormente executados", requereu que suas contas fossem julgadas regulares com expedição de quitação.
	É o relatório.

Manoel Alves de Oliveira, representando Derivaldo Romão dos Santos; Nicole Gomes de Araujo (OAB-PB 26.635), Joao Victor Almeida de Lucena (OAB-PB 26.628) e outros, representando Maria Clarice Ribeiro Borba; Bruna Regina de Andrade Cabral Gomes (OAB-PB 21.404), Lucian Herlan Santos da Silva (OAB-PB 22.864) e outros, representando o Município de Pedras de Fogo - PB.

Procurador Júlio Marcelo de Oliveira.

EMBARGOS DE DECLARAÇÃO EM TOMADA DE CONTAS ESPECIAL. OBRAS NÃO CONCLUÍDAS. NÃO ATINGIMENTO DO OBJETO PACTUADO. REJEIÇÃO DAS ALEGAÇÕES DE DEFESA DOS RESPONSÁVEIS DEVIDO AO ABANDONO DA OBRA. CONTAS IRREGULARES. DÉBITO. MULTA. CIÊNCIA. NÃO ALEGAÇÃO DE VÍCIOS NA DELIBERAÇÃO RECORRIDA. TENTATIVA DE REDISCUTIR O MÉRITO DO PROCESSO. NÃO CONHECIMENTO DOS EMBARGOS DE DECLARAÇÃO.

TOMADA DE CONTAS ESPECIAL (TCE)

Unidade de Auditoria Especializada em Recursos (AudRecursos); Unidade de Auditoria Especializada em Tomada de Contas Especial (AudTCE).

Cuidam os autos de embargos de declaração opostos pelo Sr. Derivaldo Romão dos Santos ao Acórdão 1260/2023-TCU-Primeira Câmara.
2.	O presente feito trata, originalmente, de tomada de contas especial instaurada pelo Fundo Nacional de Desenvolvimento da Educação (FNDE) , tendo em vista a omissão no dever de prestar contas quanto aos recursos repassados ao Município de Pedras de Fogo/PB, por força do Convênio 700113/2008, celebrado no âmbito do Programa Nacional de Reestruturação e Aparelhagem da Rede Escolar Pública de Educação Infantil (Proinfância) , cujo objeto era a construção de unidade de educação infantil.
3.	Submetidos os autos ao descortino desta Corte de Contas e após o saneamento dos autos, determinei a realização das seguintes medidas processuais:
3.1.	Citação da Sra. Maria Clarice Ribeiro Borba e do Sr. Derivaldo Romão dos Santos, tendo em vista a "não consecução finalidades pactuadas no Convênio 700113/2008, tendo por objeto a construção de uma unidade de educação infantil - projeto do Proinfância, devido ao não cumprimento do cronograma de execução das obras, por parte da primeira responsável, e à não adoção das providências necessárias para a continuidade da avença, por parte do segundo gestor, o que deu causa à perda dos investimentos realizados e ao desperdício de recursos públicos".
3.2.	Audiência do Sr. Derivaldo Romão dos Santos, em razão do "não cumprimento do prazo pactuado para a prestação de contas parcial dos recursos do Convênio 700113/2008, considerando que o término de sua vigência ocorreu em 9/4/2014; que somente em 2017 tomou medidas para o saneamento da irregularidade, a partir da interposição de representação criminal em face da prefeita antecessora; e que somente em 2019 juntou a prestação de contas no sistema de gestão de prestação de contas da autarquia - SiGPC do FNDE".
4.	Cumpridas as medidas processuais, o Tribunal decidiu, por meio do Acórdão 1260/2023-TCU-Primeira Câmara, no que interessa ao deslinde da presente etapa recursal, julgar irregulares as contas do Sr. Derivaldo Romão dos Santos e condená-lo ao pagamento do débito especificado e das multas de R$ 26.000,00 e R$ 8.000,00, com fulcro nos arts. 57 e art. 58, inciso II, da Lei 8.443/1992.
5.	Irresignado com essa deliberação, o mencionado responsável ingressou com o presente expediente recursal, alegando o seguinte, em apertada síntese:
a)	conforme pesquisa realizada no FNDE, foram celebrados convênios com muitos municípios destinados à construção de escola/creche, sendo que a maioria não conseguiu concluir a obra devido à insuficiência dos recursos; 
b)	para maior segurança e convencimento acerca da insuficiência dos recursos transferidos pelo FNDE, "necessário seria essa Corte solicitar da autarquia informar os municípios que não conseguiram concluir a construção, devendo demonstrar a data e valor liberado, asseguro-lhe que poderá chegar a quase 20 unidades";
c)	o valor estabelecido no presente convênio também não era suficiente para a conclusão do objeto, o que foi agravado pela desvalorização dos recursos, haja vista a paralisação das obras na gestão 2009/2012; esse fato inviabilizou ainda mais a continuidade dos serviços, conforme reconhecido por esta Corte;
d)	ingressou judicialmente contra o gestor antecessor por orientação do FNDE;
e)	consta nos autos prova de que, logo que assumiu o cargo de prefeito, tentou continuar a construção, tendo enviado ofício ao órgão concedente solicitando a prorrogação da vigência; "porém, depois de vários levantamentos da equipe de engenheiros aconselharam não dar sequência, pois, segundo eles, os recursos eram insuficientes para concluir decorrentes da lentidão dos serviços que contribuíram para desvalorização dos recursos disponíveis na conta do convênio"; portanto, não houve demora para atacar e regularizar as pendências junto ao FNDE;
f)	o item 21 do voto comprova o abandono das obras em 2011; todavia, é possível o aproveitamento das bases para continuidade e conclusão das obras da creche, conforme a opinião de diversos técnicos/engenheiros; se "existem garantias de aproveitamento da utilização dos que foi aplicado na gestão anterior para concluir o prédio da Creche, deve-se isentar a antecessora e sucessor"; e
g)	o caso diverge do tratado no Acórdão 5858/2023-TCU-Primeira Câmara, uma vez que, nesse último, tratava-se de uma obra sem possibilidade de aproveitamento dos serviços realizados, além de existir pagamento de serviços não executados; "destarte, não são muitas as semelhanças sobretudo porque os serviços executados no início da construção da Creche são aproveitadas totalmente para continuidade para conclusão".
6.	Com isso, invocando a existência de "jurisprudência onde constam diversos julgamentos regulares decorrentes de obras paradas com aproveitamento dos serviços anteriormente executados", requereu que suas contas fossem julgadas regulares com expedição de quitação.
7.	Preliminarmente, entendo que os presentes embargos de declaração não devem ser conhecidos, uma vez que não preenchem os requisitos de admissibilidade previstos no art. 34, caput e § 1º, da Lei 8.443/1992.
8.	Compulsando os argumentos trazidos pelo recorrente, expostos resumidamente no item 5 supra, observo que não houve propriamente nenhuma alegação de obscuridade, omissão e contradição da decisão recorrida, não tendo o responsável cumprido o pressuposto material para o exame dessa modalidade recursal, que é a existência de quaisquer dos vícios supramencionados na deliberação atacada.
9.	Não obstante, passo a enfrentar os argumentos centrais do recorrente que poderiam suscitar eventual obscuridade ou contradição no Acórdão 1260/2023-TCU-Primeira Câmara.
10.	Conforme exposto no voto condutor da decisão recorrida, os recursos federais foram depositados em 20/11/2008, tendo ocorrido apenas dois lançamentos a débito, totalizando R$ 137.081,18, em 10/12/2010 e 26/11/2011, ambos ocorridos na gestão da prefeita antecessora.
11.	Após essa última data, não houve nenhuma despesa na execução da avença, inclusive após o início do mandato do Sr. Derivaldo Romão dos Santos, em 1º/1/2013, o que demonstra que ele não deu continuidade ao objeto do Convênio 700113/2008, contribuindo para a situação de perda dos investimentos.
12.	Sobre a suposta perda de poder aquisitivo dos valores disponíveis, entendi que esse fato não foi demonstrado nos autos, à vista das razões que expus no item 21 do voto condutor da decisão recorrida:
"21. Primeiro, porque a tal insuficiência de recursos é uma mera especulação, não comprovada pelo prefeito sucessor, apenas assumida como uma "possibilidade" pela instrução da unidade técnica. Segundo porque a construção de unidades escolares do Programa Proinfância envolve a execução de obras civis de baixa complexidade, decorrentes de projetos padronizados, não cabendo falar em grande variação de custos frente aos estimados pelo FNDE. Terceiro porque os recursos permaneceram aplicados, conforme já mencionado, não tendo sido demonstrada a perda de poder aquisitivo dos valores devido à inflação. Quarto porque, se houvesse a tal corrosão inflacionária, caberia ao sucessor adotar, tempestivamente, medidas junto ao FNDE para obter complementação de recursos. Quinto porque a vistoria do órgão concedente, em 2016, não apontou qualquer problema estrutural ou vício construtivo que pudesse sugerir a imprestabilidade da parcela da obra executada."
13.	Nesse contexto, concluí que o recorrente não comprovou a inviabilidade de continuar a execução das obras iniciadas pela antecessora, circunstância que permanece na atual etapa processual, à míngua de qualquer prova em contrário.
14.	No que se refere à alegação de que tentou continuar a construção das obras, pois enviou ofício ao FNDE solicitando a prorrogação da vigência do convênio, logo que assumiu o cargo de prefeito, registro, inicialmente, que o aludido expediente não foi trazido pelo responsável na etapa processual anterior. Sendo assim, não há qualquer omissão na deliberação atacada acerca dessa circunstância. 
15.	Não obstante, compreendo que a medida não é apta para alterar o juízo firmado no Acórdão 1260/2023-TCU-Primeira Câmara, uma vez que o responsável não comprovou ter adotado nenhuma outra medida concreta, após essa data (6/3/2013) , para a efetiva continuidade das obras.
16.	Observo que a vigência do convênio se estendeu até 9/4/2014, pós uma sucessão de termos aditivos, o que implica dizer que o ex-prefeito teve tempo hábil para cumprir os trâmites burocráticos para a retomada das obras, como havia sinalizado no mencionado ofício endereçado ao órgão concedente.
17.	Destaco ainda que, somente em maio de 2019, ou seja, seis anos após o início de seu primeiro mandato, o Sr. Derivaldo Romão dos Santos solicitou a repactuação do convênio, o que foi negado pelo FNDE, devido ao fato de a avença encontrar-se em tomada de contas especial, à época.
18.	Sendo assim, não vislumbro nenhuma obscuridade na decisão recorrida quanto à formação da culpa do recorrente acerca dos fatos que lhe foram imputados.
19.	Com relação aos argumentos de que as obras não são imprestáveis e de que é possível a sua retomada, o que diferenciaria o presente caso do apreciado no Acórdão 5858/2020-TCU-Primeira Câmara, verifico que essa circunstância foi apenas alegada pelo recorrente, não havendo nenhuma evidência nesse sentido. 
20.	Ainda se assim não fosse, destaco que essa matéria não é passível de ser manejada na via estreita dos embargos de declaração, pois exige a produção de nova prova sobre o assunto ou a reapreciação das já existentes dos autos. Por implicar a rediscussão do mérito do processo, tais argumentos também devem ser rejeitados. 
21.	As mesmas considerações se aplicam às alegações do embargante de que deveria ser realizada diligência junto ao FNDE, a fim de perquirir a situação de outros convênios para construção de creches, que estariam em situação similar ao que se aprecia. 
22.	Além de não caber ao TCU produzir prova em favor do responsável, tais elementos não seriam capazes de infirmar a conclusão de que o Sr. Derivaldo Romão dos Santos atuou em grave negligência, pois não adotou qualquer medida concreta para remover os obstáculos existentes à pronta retomada da obra, contribuindo para a situação de perda dos investimentos realizados.
23.	Por fim, quanto à existência de outros precedentes do TCU que sustentariam o julgamento das contas do recorrente pela regularidade, ressalto que é descabido o manejo de embargos de declaração para apontar eventual contradição entre o acórdão recorrido e outras deliberações do TCU. Nesse sentido, invoco o Acórdão 1035/2019-TCU-Plenário (Relator: Ministro Walton Alencar) e o Acórdão 225/2017-TCU-Plenário (Relator: Ministro Bruno Dantas) , dentre outros.
23.	Dessa forma, não havendo qualquer vício na deliberação recorrida, concluo que não é possível superar a análise realizada nos itens 7 e 8 retro, pela inadmissibilidade dos presentes embargos de declaração.
24.	Diante de todo o exposto, VOTO por que seja adotada a deliberação que ora submeto a este Colegiado.
TCU, Sala das Sessões, em 2 de maio de 2023.
BENJAMIN ZYMLER 
Relator